最高法院刑事判決　　　　　　九十四年度台上字第一七二０號
　　上　訴　人　甲○○
　　選任辯護人　江雍正律師
　　　　　　　　吳建勛律師
上列上訴人因違反公職人員選舉罷免法案件，不服台灣高等法院
高雄分院中華民國九十三年十一月十二日第二審更審判決（九十
三年度重選上更(三)字第四號，起訴案號：台灣高雄地方法院檢察
署九十年度選偵字第八二號），提起上訴，本院判決如下：
    主  文
上訴駁回。
    理  由
按刑事訴訟法第三百七十七條規定：上訴於第三審法院，非以判
決違背法令為理由，不得為之。是提起第三審上訴，應以原判決
違背法令為理由，係屬法定要件。如果上訴理由係對原審已調查
明確並於判決內論駁或說明之事項，徒憑己見重為事實之爭辯，
或任意指摘，顯與法律規定得為第三審上訴理由之違法情形不相
適合時，即應認其上訴為違背法律上之程式，予以駁回。上訴意
旨略稱：(1)原判決事實欄載稱唐中翼、毛瑞國為台灣電力公司（
下稱台電公司）南部、大林發電廠之員工及工會幹部，理由卻謂
唐中翼為高雄市日用品商業同業工會理事長、毛瑞國為高雄市傢
俱商業同業工會理事長，有理由矛盾之違法。(2)依證人李銘億、
許美完、蔡達夫、葉振柏、賴竹雄、何明聰、唐中翼、毛瑞國等
人分別於調查局或偵審中所供，其等並不認為該次餐敘係與選舉
有關，李銘億、許美完、何明聰三人顯然並無認知該次飲宴係上
訴人為約定其等於立法委員選舉時投票支持林宏宗之對價，原判
決就該三人如何萌生接受飲宴之不正利益之受賄之意思，並未敘
明理由，係出於臆測，有理由矛盾及理由不備之違法。(3)縱原判
決認定上訴人有於餐敘中請託在座人士支持林宏宗情事，然其是
否僅為上訴人身為林宏宗競選總部社團執行長之一般例行請託及
如何已達約使在座選民之投票權為一定之行使，而足以動搖或影
響投票權人投票之意向？原判決並未詳加勾稽，遽認定上訴人有
行賄之意思，自有未合。(4)依證人許美完、李銘億、賴竹雄、林
財福等分別於調查局或偵查中所供，大林發電廠工會在本次餐會
前，顯然尚未與上訴人就在山芙蓉酒店召開會議之行程與價格方
面達成協議，非無進行討論之必要，原判決對該有利上訴人之證
詞捨棄不採，並未說明其理由，已屬理由不備，其認定大林發電
廠工會在本次聚餐前，已預定將於民國（下同）九十年十二月底
前往山芙蓉召開幹部研習會，與上述證人所證不符，亦為證據上
理由矛盾。(5)原審就賴竹雄於調查局所供當日出席餐會者尚有「
翁志展」、「林茂山」二人部分，及究竟有無「洪道夫」其人，
胡金順、張接然當時是否均為居住該選區有投票權之人，均未予
查明，俱有違誤。(6)原判決以上訴人使用曾文公司所有IC卡支付
餐費，推論其係替林宏宗賄選，但其對於上訴人所陳該IC卡係「
壹子翔海鮮餐廳」交付曾文公司抵付租金，而由曾文公司交付上
訴人供其推廣業務交際之用，並非林宏宗所有，該餐宴與林宏宗
之選舉無關云云，並未說明不採之理由，對於其事實欄所載林宏
宗係高雄市南區（第二選區）第五屆立法委員候選人，亦未說明
其認定之依據，有理由不備之違法。(7)當日參與飲宴之胡金順、
葉振柏、黃然欣、蕭永洲、賴竹雄、張接然、唐中翼、毛瑞國等
有投票權之人部分，縱不能證明其等對於上訴人行賄係知情而接
受宴飲，然上訴人於該部分是否另構成行求不正利益賄選罪，原
判決未予說明審認，有理由不備及理由矛盾之違法。(8)證人何明
聰之調查筆錄前經原審勘驗結果，有與其陳述不符之處，且調查
員之偵訊多屬誘導詢問，不具證據能力；另證人許美完之調查局
偵訊錄影帶經原審勘驗其影像與聲音均無法顯現，參以何明聰、
蔡達夫、葉振柏調查筆錄之記載確有經調查員扭曲、捏造而與其
等陳述不符情事，是許美完調查筆錄之內容是否與其陳述及事實
相符？是否無外力介入？即非無疑。原判決俱予採取，有違證據
法則。(9)當時到場參與餐會者約僅二桌，是否達二十四人並未明
瞭，原審未加究明，遽憑以認定有投票權之人每人獲得不正利益
新台幣（下同）六百二十一元，有調查職責未盡之違誤云云。
惟查：原判決撤銷第一審諭知上訴人無罪之判決，改判論處上訴
人對於有投票權之人，交付不正利益，而約其投票權為一定之行
使罪刑，係依憑上訴人之供述，證人李銘億、許美完、何明聰、
蔡美蓁之證供，卷附訂席表、日報表、高雄市選舉委員會九十二
年十月二日函、高雄市政府民政局九十二年十月十五日函等證據
，為其論罪之依據。並敘明：(1)證人李銘億於法務部調查局高雄
市調查處供稱：「我認為甲○○藉用餐機會談生意順道拉票，是
一舉兩得的事」，證人許美完於上開調查處供稱：「因為甲○○
擔任立法委員林宏宗競選總部執行長（應係社團執行長之誤，經
上訴人陳明在卷），所以順道利用該聚餐機會替林宏宗拉票……
，當時該餐廳老闆蔡美芳（音譯）來敬酒時，要所有在場人預祝
林宏宗當選，在場人便高呼林宏宗當選、當選、當選」，證人何
明聰於調查時亦供稱：「當天晚宴是李銘億太太以電話邀請我前
往聚餐，我前往壹子翔餐廳現場時，才知道當天的聚餐是要替國
民黨立法委員候選人林宏宗助選、拉票，席間，甲○○、林宏宗
助理（姓名不清楚）等人有散發給我們一號候選人林宏宗宣傳單
、林宏宗國會問政成績內容等競選文宣資料品，甲○○及林宏宗
助理當場向我及其他與會台電員工表示，林宏宗會支持台電工會
版的電業法修正案，爭取台電員工的權益及福利，希望我們能支
持林宏宗當選立委，及替林宏宗拉票，在甲○○等人帶領下，所
有在場人並高呼林宏宗當選、當選」，復於檢察官偵查中證稱：
「（當天聚餐有否林宏宗助選員前來？）有。我到時已有人在，
叫甲○○，他是林宏宗競選總部執行長，當天有發一些競選文宣
，希望我們能支持林宏宗」，及於原審證述：「（對你自己在調
查處之陳述，有何意見？）我當時很緊張，沒有說謊……」、「
（對自己在偵查庭的陳述，有何意見？）都實在」、「（甲○○
是否有參加？）有，我們是當天聚餐介紹後才認識，當場他有發
林宏宗的文宣品，有叫我們支持林宏宗」各等語，李銘億、許美
完嗣於審理中雖均否認知道是吃「選舉飯」云云，但李銘億、許
美完上開於高雄市調查處調查時之陳述，對於甫發生之人、事、
物記憶最為清晰，亦查無任何外力介入，衡情應具有特別可信之
情形，且為證明被告犯罪事實之存否所不可欠缺，依刑事訴訟法
第一百五十九條之二規定，得為證據，綜合其等之上開證供，足
證李銘億、許美完、何明聰等三人縱使於接受邀約時不知是吃「
選舉飯」，但於到達現場後已知悉是「吃選舉飯」，上訴人舉辦
此次餐會之目的，係為拉抬立法委員候選人林宏宗選情而舉辦，
希望出席者而有投票權人投票給候選人林宏宗，並至少有證人李
銘億、許美完、何明聰等有投票權人知情而接受前開宴飲之不正
當利益。(2)上訴人持以刷卡之ＩＣ卡，乃因壹子翔海鮮餐廳所使
用之房屋係宏總建設公司所有，該公司將該房屋出租給曾文公司
（負責人同為林宏宗），曾文公司再將該房屋出租與壹子翔海鮮
餐廳，嗣因餐廳積欠租金，遂交付餐券ＩＣ卡（每張面額五萬元
）給曾文公司抵付租金，曾文公司將ＩＣ卡交上訴人使用等情，
為上訴人所自承，並經證人即壹子翔餐廳總經理蔡美蓁證述屬實
，足認本次九十年十一月二十三日之宴會，係由上訴人即第五屆
立法委員候選人林宏宗競選總部之社團執行長所邀集，宴會之費
用並由上訴人以林宏宗所經營之公司所有ＩＣ卡支付。而此次受
邀參宴在高雄市第二選區具有投票權之人，上訴人交付該餐宴不
正利益，請求參與飲宴有投票權人支持候選人林宏宗，其中至少
有李銘億、許美完、何明聰等三人知情而接受宴飲之不正當利益
，自足以影響參與敘餐之有投票權人對其投票權之決定，故上訴
人有以此款待盛筵之不正利益方式，做為交付前開有投票權人李
銘億、許美完、何明聰等人支持候選人林宏宗之對價，至為顯然
。(3)大林發電廠工會在本次餐會前，已預定將於九十年十二月底
前往山芙蓉渡假大酒店召開幹部研習會，既係預定行程，上訴人
豈有需要再為拉攏本件大林發電廠工會幹部至該店消費，而席開
三桌飲宴之必要，上訴人所辯為推銷業務云云，有違常情而難採
信，足認本案係上訴人利用大林發電廠工會預定至上開酒店辦理
研習會之機會，邀集李銘億、許美完、胡金順、葉振柏、黃然欣
、蕭永洲、賴竹雄、洪道夫、張接然、林財福、何明聰、唐中冀
及毛瑞國等人餐敘，席間散發林宏宗之文宣品，而請託參與餐會
之人投票或影響他人投票支持立委候選人林宏宗，事證灼然。對
於認定上訴人係對於有投票權之李銘億、許美完、何明聰交付不
正利益，而約其投票權為一定之行使之事實，經詳述其採證認事
、取捨證據之心證理由。且查：(一)上訴人邀集參與餐敘之人共有
二十四人，席開三桌，花費一萬四千九百二十元，有卷內訂席表
等可稽；林宏宗係高雄市南區（第二選區）第五屆立法委員候選
人，上訴人擔任其競選總部之社團執行長，亦經上訴人供陳在卷
，原判決關於此部分事實之認定，與卷內證據資料並無不合。(二)
依原判決之認定，本件受邀參加飲宴之有投票權人，有李銘億、
許美完、何明聰三人知情而接受宴飲之不正當利益，其餘之胡金
順、葉振柏、黃然欣、蕭永洲、賴竹雄、張接然、唐中翼、毛瑞
國等人部分，均不能證明其等對於上訴人行賄係知情而接受等情
，上訴意旨就該胡金順等人對於上訴人之投票行賄行為是否知情
，及上訴人行求之意思表示對其等是否到達，並未舉具體事證，
空泛指摘，是原判決認上訴人於該部分不能證明犯罪而不另為無
罪之諭知，即難認有何違誤。(三)原判決認定本件受邀參加飲宴之
有投票權人，僅李銘億、許美完、何明聰三人係知情而接受宴飲
之不正當利益，且該餐宴係上訴人所邀集，餐費亦係由上訴人以
林宏宗所經營之公司所有ＩＣ卡支付屬實，乃據以論罪，至於受
邀之有投票權之人是否另有「翁志展」、「林茂山」、「洪道夫
」其人，及胡金順、張接然當時是否均為居住該選區有投票權之
人，該用以支付餐費之ＩＣ卡是否為林宏宗個人所有，及唐中翼
、毛瑞國是否為台電公司員工，原審縱未詳查審酌及此，或有身
分上記載之疏誤，於認定事實及判決結果均無影響，難認即有違
背調查證據必要性或理由不備等之違法。(四)上述原判決所為之論
斷，係就證人何明聰於調查及偵審中之供述，併採為論證之依據
，縱該證人之調查筆錄有何瑕疵，同一事實既據該證人於偵審中
供述一致，除去該調查筆錄之供述，仍應為同一事實之認定，顯
然於判決無影響，自不得執為適法之第三審上訴理由。(五)依原判
決之論斷，其依憑上述事證已足為上訴人犯罪事實之認定，並敘
明李銘億、許美完、何明聰三人縱使於接受邀約時不知是吃「選
舉飯」，但於到達現場後已知悉是「吃選舉飯」，其等均係知情
而接受前開宴飲之不正當利益等情，是蔡達夫、葉振柏、賴竹雄
、何明聰、唐中翼、毛瑞國等人於調查局或偵審中供稱其等不認
為該次餐敘係與選舉有關，而原審未予審酌，仍於認定事實及判
決結果均無影響；又上訴人宴請李銘億等人，或併為推銷業務，
亦不能排除其係為投票行賄之目的而為。其餘上訴意旨係對原審
已調查明確並於判決內論駁或說明之事項，徒憑己見重為事實之
爭辯，或任意指摘，顯與法律規定得為第三審上訴理由之違法情
形不相適合。綜上說明，應認本件上訴違背法律上之程式，予以
駁回。
據上論結，應依刑事訴訟法第三百九十五條前段，判決如主文。
中　　華　　民　　國　九十四　年　　四　　月　　七　　日
                      最高法院刑事第八庭
                          審判長法官  呂　潮　澤
                                法官  吳　昆　仁
                                法官  孫　增　同
                                法官  吳　昭　瑩
                                法官  林　秀　夫
      本件正本證明與原本無異
                                      書  記  官
中　　華　　民　　國　九十四　年　　四　　月　 十二 　日
                                                      Ｑ
